【裁判字號】    98,訴,933
【裁判日期】    980709
【裁判案由】    償還公費
【裁判全文】
臺北高等行政法院判決
                                       98年度訴字第933號
                             .
原      告  國防大學（原國防管理學院）
代  表  人  甲○○（校長）
訴訟代理人  乙○○
被      告  丙○○
            丁○○
上列當事人間因償還公費事件，原告提起行政訴訟。本院判決如
下：
    主  文
原告之訴駁回。
訴訟費用由原告負擔。
    事實及理由
甲、程序事項
    本件被告丙○○經受合法通知，未於言詞辯論期日到場，核
    無行政訴訟法第218 條準用民事訴訟法第386 條各款所列情
    形，爰併準用民事訴訟法第385 條第1 項前段規定，依原告
    之聲請，由其一造辯論而為判決。
乙、實體方面:
一、事實概要：
    被告丙○○於民國（下同）81年8 月21日至84年4 月22日為
    原告前國防管理學院統計系第86年班學生（嗣國防管理學院
    與三軍大學等院校合併為國防大學），因其曠課8 小時以上
    ，經核定開除學籍並於84年4 月22日生效，而原告依行為時
    國軍各軍事學校退學開除學生賠償費用辦法，請求被告丙○
    ○與其父親被告丁○○賠償在校一切費用。被告丙○○經開
    除學籍後，曾於84年5 月2 日出具分期付款申請書，同意賠
    償在院費用，金額總計新台幣（下同）522,385 元，惟迄今
    僅給付原告102,385 元，經原告多次催討，仍未給付餘款42
    0,000 元，遂向本院提起行政訴訟。
二、本件原告主張：
  (一)被告丙○○於81年8 月21日至84年4 月22日為原告前國防管
    理學院統計系第86年班學生（嗣國防管理學院與三軍大學等
    院校合併為國防大學），因其曠課8 小時以上，經核定開除
    學籍並於84年4 月22日生效，故原告依行為時國軍各軍事學
    校退學開除學生賠償費用辦法，請求被告丙○○賠償在校一
    切費用。
  (二)其次，按「人民與中央或地方機關間，因公法上原因發生財
    產上給付，得提起給付訴訟」行政訴訟法第8 條第1 項訂有
    明文，又行政機關基於法定職權，為達特定行政上目的，於
    不違反法律規定之前提下，自得與人民約定提供某種給付，
    並使接受給付者負合理之負擔或其他公法上對待給付之義務
    ，而成立行政契約關係，今查被告丙○○開除學籍後，曾於
    84年5 月2 日出具分期付款申請書，同意賠償在院費用，被
    告丁○○為保證人，金額總計為522,385 元正，兩造間乃成
    立行政契約關係，惟查被告至今僅給付原告102,385 元正，
    餘款為420,000 元正，屢經催告，仍置之不理，為此提起行
    政訴訟。
  (三)綜上所述，被告積欠原告420,000 元賠償費用，為此，原告
    依據行政訴訟法第8 條第1 項規定，提起本件給付訴訟，並
    聲明求為判決：被告應給付原告420,000 元，及自本起訴狀
    繕本送達翌日起至清償日止，按週年利率百分之五計算之利
    息。訴訟費用由被告負擔。
三、被告則以：
  (一)被告丙○○部分: 被告經通知未到庭，亦未提出答辯狀作何
    聲明或陳述。
  (二)被告丁○○部分: 一開始發生事情我就跟原告的輔導長等長
    官討論這個問題，他們都說簽名把孩子領回去，我們不會找
    你要錢的，結果八年以後才通知下來，給我一個存證信函，
    我收到了，但沒有給我一個理由。97年1 月一位沈少校到我
    家協商，也有達成協議。我兒子在學校受到很多委屈，出來
    還鬧過自殺，只能安排開除學籍，要我們賠償公費，我是很
    急，請他們給我兒子在學證明讓他好辦理轉學，但學校都不
    給。請依行政程序法第131 條規定判決。
四、上開事實概要欄所述之事實，除後列之爭點事項外，其餘為
    兩造所不爭執，並有戶籍謄本、國防部97年10月28日國人管
    理字第097013720 號令、國防管理學院84年4 月21日（84）
    周廉字第1152號令、國防管理學院開除學員名冊、丁○○84
    年5 月2 日分期付款申請書、國防管理學院86年8 月7 日(8
    6)5 周廉字第2701號函( 稿) 、尚未賠清人員清單(86 年7
    月31日) 、原告85年9 月20日(85)周廉字第31 26 號函( 稿
    ) 、國軍各軍事學校退學開除學生尚未清償賠償費用情形調
    查明細表、原告96年12月26日集祝字第0960000690號書函(
    稿) 、原告95年11月1 日(95)管呈第029 號簽呈、原告98年
    3 月6 日國學管程字第0980001708號函( 稿) 等件附卷可稽
    ，為可確認之事實。
五、按「公法上之請求權，除法律有特別規定外，因5 年間不行
    使而消滅。公法上請求權，因時效完成而當然消滅。前項時
    效，因行政機關為實現該權利所作成之行政處分而中斷。」
    、「民法總則施行前之法定消滅時效已完成者，其時效為完
    成。民法總則施行前之法定消滅時效，其期間較民法總則所
    定為長者，適用舊法，但其殘餘期間，自民法總則施行日起
    算，較民法總則所定時效期間為長者，應自施行日起，適用
    民法總則。」行政程序法第131 條及民法總則施行法第18條
    分別定有明文。查於行政程序法90年1 月1 日施行前，關於
    公法上不當得利返還請求權之時效期間，基於實體從舊原則
    ，固無行政程序法第131 條第1 項規定之適用，並因公法無
    性質相類之規定，而應類推適用民法第125 條一般時效即15
    年之規定；惟此類推適用之時效期間，若自行政程序法施行
    日起算，其殘餘期間較行政程序法第131 條第1 項所定5 年
    時效期間為長者，參諸前述民法總則施行法第18條規定意旨
    ，即應自行政程序法施行日起，適用行政程序法第131 條第
    1 項關於5 年時效期間之規定，俾得兼顧行政程序法規定時
    效期間為5 年之目的，以使法律秩序趨於一致。此參最高行
    政法院96年度判字第914 號判決意旨同資參照。又按行政程
    序法施行前，所發生公行政對人民之公法上請求權，固應類
    推適用民法關於時效期間之規定，然其時效完成之法律效果
    則應為權利當然消滅，而非僅發生義務人得為拒絕給付之抗
    辯，亦有最高行政法院95年8 月22日庭長法官聯席會議決議
    可參。
六、經查，原告主張被告丙○○經開除學籍後，曾於84年5 月2
    日出具分期付款申請書，同意賠償在院費用，金額總計522,
    385 元，是本件給付請求權顯係發生於行政程序法施行（即
    90年1 月1 日）前，是依上開說明，當時就公法上請求權之
    消滅時效期間問題，法律尚無明文規定，而應類推適用民法
    第125 條規定，其消滅時效應為15年；然自行政程序法施行
    日起，其原15年時效所殘餘之期間，既較行政程序法第131
    條第1 項所定5 年時效期間為長，則依首揭說明，自行政程
    序法90年1 月1 日施行起，即應適用行政程序法第131 條第
    1 項之5 年時效期間，亦即本件原告對被告之公法上不當得
    利返還請求權時效，除有行政程序法規定之中斷等事由外，
    原應至94年12月31日屆滿，惟因當日係星期六之休息日，翌
    日則為星期日，則參諸民法第122 條：「於一定期日或期間
    內，應為意思表示或給付者，其期日或其期間之末日，為星
    期日、紀念日或其他休息日時，以其休息日之次日代之。」
    之規定，即延至95年1 月2 日屆滿。本件原告雖曾於86年8
    月7 日發函催繳（見本院卷第27頁），但函稿之受文者及賠
    償金額均為空白，且無送達回執，被告丁○○亦否認收受該
    函文( 見本院卷第24頁) ，尚難認原告已合法催告。另原告
    雖復於96年12月26日、95年11月1 日及98年3 月6 日寄發催
    告函（見本院卷第31-35 頁），且於98年5 月13日提起本件
    給付之訴（此有加蓋本院收文日期章之原告起訴狀附卷可稽
    ），請求被告賠償相關之費用支出，參諸上揭規定及最高行
    政法院95年8 月22日庭長法官聯席會議決議，其請求權時效
    業已完成，是項請求權利為當然消滅，而不得再為本件請求
    。又系爭請求權既在行政程序法施行前類推適用民法第125
    條一般時效15年之規定，於時效未完成前，倘有其他法定時
    效規定，同應類推適用民法總則施行法第18條之規定計算請
    求權時效，尚無割裂僅類推適用民法第125 條規定情形。準
    此，行政程序法既於90年1 月1 日施行後，就請求權時效定
    有5 年之短期時效，業已該當前揭民法總則施行法第18條第
    2 項殘餘時效規定，是本件請求權時效業已完成。
七、次查，關於時效完成之法律效果，基於國家享有公權力，對
    人民居於優越地位之公法特性，為求公法法律關係之安定，
    及臻於明確起見，民法第144 條關於時效完成後，債務人僅
    得拒絕給付之規定，於公法上請求權應不得予以類推適用，
    而應採權利消滅主義。亦即公法上請求權，因時效完成即當
    然歸於消滅，並無待當事人主張，法院即應依職權調查有無
    消滅時效完成之事實（陳敏，行政法總論五版，第287 頁；
    最高行政法院95年8 月22日庭長法官聯席會議決議）。查本
    件原告僅於96年12月26日、95年11月1 日及98年3 月6 日寄
    發催告函，並無法提出90年1 月1 日至94年12月31日間，有
    對被告為任何時效中斷的事由，業據原告之訴訟代理人於本
    院98年6 月25日及7 月9 日言詞辯論中陳述明確，則本件原
    告上述賠償費用之公法上請求權，即因時效完成當然歸於消
    滅無訛。
八、綜上所述，原告起訴請求如聲明所示，為無理由，應予駁回
    。
據上論結，本件原告之訴為無理由，依行政訴訟法第98條第1 項
前段、第218 條、民事訴訟法第385 條第1 項前段，判決如主文
。
中    華    民    國    98    年    7     月    9     日
                      臺北高等行政法院第三庭
                                審判長法  官  楊莉莉
                                      法  官  陳心弘
                                      法  官  林惠瑜
上為正本係照原本作成。
如不服本判決，應於送達後20日內，向本院提出上訴狀並表明上
訴理由，如於本判決宣示後送達前提起上訴者，應於判決送達後
20日內補提上訴理由書（須按他造人數附繕本）。
中    華    民    國    98    年    7     月    9     日
                                      書記官  劉道文


司法院資訊處製作；財團法人民間司法改革基金會備份。
